臺灣雲林地方法院民事判決　九十年度簡上字第八四號
　　上　訴　人　鴻茂工業股份有限公司
　　法定代理人　甲○○
　　訴訟代理人　乙○○
　　法定代理人　丙○○
右當事人間請求履行契約事件，上訴人對於中華民國九十年九月六日本院斗六簡易庭
九十年度六簡字第五五號第一審判決提起上訴，本院判決如左：
    主      文
上訴駁回。
第二審訴訟費用由上訴人負擔。
    事      實
一、上訴人方面：
（一）聲明：原判決廢棄；被上訴人在第一審之訴及假執行聲請均駁回。
（二）陳述：除與原審判決書所載者相同茲予引用外，補稱：
  １、被上訴人長青國際開發股份有限公司地址設於彰化縣彰化市○○路○段四一一
      號一樓，未向行政院勞工委員會申請在雲林縣設立分公司或分支機構，依就業
      服務法第三十五條第一項、第二項，私立就業服務機構許可及管理辦法第十一
      條之規定，自不得在雲林縣從事就業服務業務，而長青公司經營記錄不佳，且
      違反上開強制禁止規定，與上訴人簽訂本件委託契約書，該契約自屬無效，不
      生違約金之問題。
  ２、上訴人拒絕將核准函交付被上訴人，以致被上訴人無法繼續辦理外勞招募手續
      ，核其性質係「受領遲延」，非「債務不履行」，然違約金之支付條件為「債
      務不履行」，若債權人受領遲延，僅生債務人得以準備給付之情事通知債權人
      ，以代提出或債務人責任減輕之效果，而非債務不履行，自不生違約金給付之
      問題（民法第二百四十條、第二百三十五條但書、第二百五十條第一項參照）
      ，此觀之合約書第十條約定：「甲方於乙方受託辦理或出面辦理或簽蓋用印或
      必要之書類證件時，應無條件配合提供。若辦理程序中因甲方之原因而有延誤
      時，其延誤之時間應由本契約限定之時間中扣除之。」等文自明。另與合約書
      第七條：「甲方違約不履行本約或拒領乙方因本約所招募之勞工」之要件有間
      ，原判決將受領遲延誤為債務不履行，並認上訴人應給付違約金，適用法律顯
      有違誤。
  ３、被上訴人之服務項目僅進行至外籍勞工引進作業及費用項目明細表（下稱費用
      明細表）一至六項，其餘其七至三十項（如泰國勞工廳認證費用、來回機票、
      食宿、外勞入境體檢等費用），被上訴人則尚未支出，依損益相抵理論，自應
      扣除之，否則被上訴人所得利益竟大於正常履行所得利益，顯失公平。又本件
      十九名外籍勞工未引進來台，復未與上訴人成立聘僱契約，被上訴人自不得請
      求任何報酬。
（三）證據：援用原審之立證方法外，補提私立就業服務機構許可證一件為證，並聲
      請函詢行政院勞工委員會（下稱勞委會）被上訴人是否在雲林縣設有分公司或
      分支機構，及費用明細表第七至三十項費用之支出是否為必要費用？
二、被上訴人方面：
（一）聲明：如主文第一項所示。
（二）陳述：除與原審判決書所載者相同茲予引用外，補稱：
  １、被上訴人非以分支機構，而係以其名義與上訴人訂立委託契約，且就業服務法
      第三十五條第一項、第二項，私立就業服務機構許可及管理辦法第十一條之規
      定均屬行政管理事項，被上訴人縱未於雲林縣設有分支機構，仍無礙於私法上
      契約之成立。
  ２、上訴人違約剋扣勞委會之核准函，致使被上訴人無從繼續辦理後續相關事宜，
      被上訴人當無從提出給付，且既無提出給付，自不生受領遲延之問題，從而本
      件即與受領之概念有間，且依合約書第十條之約定係屬課與上訴人義務之事項
      ，上訴人於此立於債務人之地位，理當配合辦理相關事宜，否則即屬違約，被
      上訴人基於債權人之地位，於上訴人違約時，本得依約向上訴人請求違約金，
      無受領遲延之問題，何況上訴人於取得勞委會之核准函後，交與其他同業處理
      ，上訴人已無履行本約之意圖，依合約書第七條之約定，除經雙方解除契約外
      ，雙方不得擅自解除本契約，本約簽立後，上訴人違約不履行本約或拒領被上
      訴人因本契約所招募之勞工時，上訴人應付被上訴人違約金，依每名受託招募
      勞工二萬元之要件，被上訴人向上訴人請求給付違約金，當屬合法。
  ３、損益相抵理論之適用，係以損害賠償之債為前提，被上訴人於起訴時係基於違
      約金之法律關係，而非損害賠償之債，於此自無損益相抵費用扣除之問題。又
      本件十九名外籍勞工未引進來台，係因上訴人違約剋扣勞委會之核准函在先，
      其屬可歸責於上訴人之事由，被上訴人依約請求給付違約金，於法有據。至勞
      委會關於外籍勞工引進作業及費用項目明細表七至三十項，認此等項目非必要
      費用之解釋，則為過度解釋，正因上訴人未將核准函交付被上訴人繼續承辦外
      勞引進業務，被上訴人始未支出此等費用。
（三）證據：援用原審之立證方法。
    理      由
一、原審斟酌全辯論意旨及調查證據之結果，以兩造所簽立之合約書中立委託契約書
    人欄之記載，甲方為鴻茂工業股份有限公司（即上訴人），乙方是長青國際開發
    股份有限公司（即被上訴人），合約書上載負責人為丙○○、公司統一編號：0
    0000000號，與被上訴人營利事業登記證之統一編號一致，可見被上訴人
    係以其名義與上訴人訂立上開合約書，縱合約書上原告公司住址與營利事業登記
    證有異，無礙於被上訴人為完整之意思表示，且被上訴人之營業範圍包括外籍勞
    工引進一項，被上訴人自有履行契約之能力，是兩造所簽訂之合約書，仍屬有效
    。另參酌台北市仲介商業同業公會八十九年北市仲介字第０一七號函示人力仲介
    同業受託辦理仲介外國人事宜各項收費參考價格表之公告事項，認如上訴人確實
    履行契約，被上訴人可獲得每人五萬四千元為上限之利益，與本件合約書所約定
    賠償每名二萬元之違約金顯屬相當，無違約金過高之情事，自不應予酌減，而為
    上訴人敗訴之判決，核於法委無違誤。
二、上訴意旨另以：上訴人拒絕將核准函交付被上訴人，以致被上訴人無法繼續辦理
    外勞招募手續，此屬「受領遲延」，非「債務不履行」，違約金之支付應以「債
    務不履行」為前提，故原判決用法顯有違誤。被上訴人未支出外籍勞工引進作業
    及費用項目明細表七至三十項之費用，依損益相抵理論自應扣除該等費用，且十
    九名外籍勞工未引進來台，復未與上訴人成立聘僱契約，被上訴人自不得請求任
    何報酬。另被上訴人設於彰化縣，未在雲林縣設立分公司或分支機構，違反依就
    業服務法及私立就業服務機構許可及管理辦法之強制禁止規定，是系爭契約書自
    屬無效等語。被上訴人則以：本件係因上訴人違約剋扣勞委會之核准函，致使被
    上訴人無從辦理後續引進作業，且依合約書第十條之約定事項係課與上訴人義務
    ，無受領遲延之問題。又損益相抵理論之適用，係以損害賠償之債為前提，本件
    係基於違約金之法律關係請求，自無損益相抵費用之適用。至勞委會關於外籍勞
    工引進作業及費用項目明細表七至三十項之解釋，係過度解釋，正因上訴人未將
    核准函交付被上訴人繼續承辦外勞引進業務，被上訴人始未支出此等費用。再者
    ，本件委託契約係被上訴人以其之名義與上訴人訂立，非以分支機構之名義訂立
    ，且就業服務法及私立就業服務機構許可及管理辦法之相關規定，均屬行政管理
    事項，無礙於私法上契約之成立等語，資為抗辯。
三、被上訴人主張其與上訴人於民國八十八年七月九日訂立委託契約書，受託辦理外
    籍勞工引進之相關事宜，而上訴人於同年十月六日取得勞委會之招募外國人許可
    函後，拒絕將該核准函交付被上訴人，另行委託訴外人建國人力仲介股份有限公
    司辦理後續之招募外籍勞工之事實，業據其提出委託契約書、外勞引進作業及費
    用明細表、引進外勞服務品質保證書、行政院勞工委員會台八十八勞職外字第０
    三０六七二九號許可函、李建忠律師事務所函、台北市人力仲介商業同業公會函
    、經濟部公司執照、營利事業登記證、就業服務機構許可證各一件為證，復為上
    訴人所不爭執，自應信為真實。
四、本件兩造爭執之重點厥為(一)被上訴人未於雲林縣設有分支機構或分公司而與上訴
    人訂立委託契約書，是否違反就業服務法第三十五條第一項、第二項，私立就業
    服務機構許可及管理辦法第十一條之規定？違反此等規定是否導致私法上契約無
    效？(二)上訴人拒絕將勞委會核准函交付被上訴人，以致被上訴人無法繼續辦理外
    勞引進業務，此屬「受領遲延」？抑或「債務不履行」？(三)被上訴人因上訴人未
    將核准函交付，以致無法繼續辦理外籍勞工引進作業，是否因此而受有利益？又
    兩造簽訂之委託契約書約定上訴人不履行本契約時，應給付每名勞工二萬元之違
    約金，此等約定是否過高？茲分別敘述如次：
（一）按私立就業服務機構須經主管機關之許可及發給許可證，方得設立；其許可及
      管理辦法，由中央主管機關定之。未經許可者，不得從事就業服務業務。私立
      就業服務機構違反本法及依本法所發布之命令，除本法另有規定外，處新台幣
      三千元以上三萬元以下罰鍰，並得視其情節，定期停止其營業之全部或一部或
      撤銷其許可。營利就業服務機構設立分支機構，除依公司法所設立之分公司或
      商業登記法所設立商業組織之分支機構外，不得以其他形式之分支機構，從事
      就業服務業務。營利就業服務機構及其分支機構設立前，應向所在地主管機關
      申請許可。就業服務法第三十五條第一項、第二項、第六十三條、私立就業服
      務機構許可及管理辦法第十一條、第十四條前段分別定有明文。經查：被上訴
      人公司所在地設立於彰化縣彰化市○○路○段四一一號一樓，於八十八年七月
      九日與上訴人鴻茂工業股份有限公司簽立委託契約書時，以被上訴人長青國際
      開發股份有限公司、負責人：丙○○之名義與上訴人訂約，惟其公司地址則書
      為雲林縣斗六市○○路三０五號，而該址未設有任一經勞委會許可之私立就業
      服務機構等情，有行政院勞工委員會九十年十二月七日台九十勞職外字第０二
      二五九二一號函、台九十勞職外字第０二二六一三三號函、經濟部公司執照各
      一件在卷可稽，應可信為真實。是以，被上訴人未於該址向勞委會申請設立分
      支機構或分公司，竟與被上訴人訂立外勞引進之委託契約書，顯已違反首揭有
      關就業服務之相關法令，並產生行政上課以罰鍰或命定期停止營業及撤銷申請
      許可制裁之責任，至於違反上開行政上之相關法規，並非當然導致私法上契約
      之無效，本院仍應審酌被上訴人是否具有完全之締約能力及私法上之強制或禁
      止規定。查：被上訴人係經勞委會許可，而領有私立就業服務機構許可證之公
      司，許可範圍亦包括外籍勞工引進一項，且觀之兩造所簽訂之外勞委託契約，
      其內容亦無違反強制或禁止規定，應認為合法有效成立之事實，有經濟部公司
      執照、營利事業登記證、委託契約書各一件在卷可憑，從而，被上訴人具有締
      約之行為能力及履約能力，且兩造契約內容亦合法生效，上訴人執前詞置辯，
      尚無可採。
（二）又按債權人對於已提出之給付，拒絕受領或不能受領者，自提出時起，負遲延
      責任。民法第二百三十四條定有明文。故所謂受領遲延係指債權人對於債務人
      所提出之給付，因可歸責於債權人之事由，未能於適當時期內受領，以致契約
      所約定之給付效果無法及時發生。又按兩造所簽訂之委託契約書第三條前段約
      定：「甲方應於獲得勞委會核准函後七日內，將該函交予乙方辦理業務，乙方
      則應於收受甲方交付之同意簽證函後四十五天，提供交付委託授權招募之勞工
      。」第十條約定：「甲方於乙方受託辦理必要之書類證件時，應無條件配合提
      供或出面辦理或簽蓋用印，若辦理程序中因甲方之原因而有延誤時，其延誤之
      時間應由本契約限定之時間中扣除之。」經查：上訴人於八十八年十月六日取
      得勞委會之招募外國人許可函後，拒絕將該核准函交付於被上訴人一節，前已
      述及，而本件外籍勞工引進業務進行至勞委會發給核准函後，上訴人有於七日
      內無條件交付勞委會核准函於被上訴人，使被上訴人得以繼續辦理外籍勞工引
      進業務之義務，故本件外勞引進業務進行至此階段時，負有給付義務地位者實
      為上訴人，此觀委託書第三條前段、第十條自明，本件上訴人至此應係立於債
      務人之地位，因而負有提出勞委會核准函之義務，上訴人未提出上開核准函，
      反將該函交付其他外勞引進公司繼續辦理，違反上開委託契約書之約定，已構
      成債務不履行，並非受領遲延。
（三）末按基於同一原因事實受有損害並受有利益者，其請求之賠償金額，應扣除所
      受利益。約定之違約金過高者，法院得減至相當之數額。民法第二百十六條之
      一、第二百五十二條分別定有明文。本件被上訴人固主張損益相抵理論僅適用
      於損害賠償之債，而本件被上訴人於起訴時，係基於違約金之法律關係請求，
      自無損益相抵之問題等語。查：被上訴人進行外勞引進業務完成費用明細表第
      六項之項目時，上訴人拒絕將勞委會核准函交付於被上訴人，以致被上訴人無
      法繼續完成外勞引進業務，而費用明細表上關於第一項至第六項之費用，除第
      二項保證金保證書每人三萬一千六百八十元由雇主給付（即上訴人支付）外，
      其餘均由仲介（即被上訴人）負擔，項次七至三十項目之費用則未實際支出之
      事實，有行政院勞工委員會九十一年一月二十九日勞職外字第０九一０二００
      四四一號函、外籍勞工引進作業及費用項目明細表各一件在卷可稽，上開費用
      明細表第二項之費用，非被上訴人所得取得之利益，第七至第三十項之費用，
      固然被上訴人未實際支出此等費用，且因此節省勞務之支出，惟上訴人未能就
      被上訴人因此勞務之減省受有何種利益及其金額舉證以實其說，是以，本件被
      上訴人未因上訴人違約之同一事實而取得利益，無須依上開法條之規定，扣除
      損害賠償之金額。另按當事人約定違約金過高者，法院得依民法第二百五十二
      條規定酌減至相當數額，然是否相當，應依一般客觀事實，社會經濟狀況及債
      務人若能如期履行債務，債權人可得享受之一切利益為酌定標準（最高法院八
      十六年度台上字第一０八四號判決可資參照）。本院審酌違約金是否酌減至相
      當數額時，應考量一般客觀事實，社會經濟狀況及債務人若能如期履行債務，
      債權人可得享受之一切利益為酌定標準。查：台北市人力仲介商業同業公會八
      十九年北市仲介字第０一七號函示人力仲介同業受託辦理仲介外國人事宜各項
      收費參考價格表，其中公告事項第二項、第四項所示，服務收費每人每年一萬
      二千元，而引進以二年為計算共每人每年二萬四千元為上限，及向外國人力仲
      介公司收取之手續費每人以三萬元為上限作為參考值，若上訴人能如期履行債
      務，則被上訴人當可獲得每人五萬四千元為上限之利益，以此項標準與本件違
      約金比對，本件所約定賠償每名二萬元之違約金顯屬相當，無違約金過高情事
      ，自不應予酌減。
五、綜上所述，上訴人抗辯被上訴人違反就業服務法令之強制規定，未於雲林縣設有
    分支機構，其與上訴人簽訂之委託契約書，應違反強制規定而無效。又上訴人未
    將核准函交付於被上訴人，此屬受領遲延，而非債務不履行，故無違約金之適用
    ，且依損益相抵理論，應扣除費用明細表七至三十項之費用，否則被上訴人所得
    利益大於正常履行所得利益等情，均不足採，被上訴人主張上訴人未將核准函交
    付被上訴人，以致被上訴人無法繼續辦理後續外勞引進業務，被上訴人未因此而
    受有利益，且上訴人未將核准函交付，已違反兩造所簽訂之委託契約書，自應給
    付每名二萬元共計十九名，總額三十八萬元之違約金等語，應屬可信。從而，被
    上訴人主張本於兩造簽訂之委託契約書第七條之約定，請求上訴人給付三十八萬
    元，及自起訴狀繕本送達翌日即九十年三月九日起至清償日止，按週年利率百分
    之五計算之法定遲延利息為有理由，應予准許。原審為上訴人敗訴之判決，並無
    不合。上訴意旨指摘原判決，求予廢棄改判，為無理由，應予駁回。
六、兩造其餘攻擊防禦方法，經審酌後於判決結果無影響，無庸一一論列，併此敘明
    。
據上論結，本件上訴為無理由，依民事訴訟法第四百三十六條之一第三項、第四百四
十九條第一項、第七十八條，判決如主文。
中　　　華　　　民　　　國　　九十一　　年　　　四　　　月　　　十一　　日
　　　　　　　　　　　　　　臺灣雲林地方法院民事第二庭
~B審判長法官　陳宏卿
~B法　　　官　蔣得忠
~B法　　　官　柯志民
本判決不得上訴
右為正本係照原本作成
中　　　華　　　民　　　國　　九十一　　年　　　四　　　月　　　十一　　日
~B法院書記官　張瑛瑢
